【裁判字號】    97,訴,2433
【裁判日期】    981111
【裁判案由】    遷讓房屋等
【裁判全文】
臺灣板橋地方法院民事判決              97年度訴字第2433號
原      告  乙○○
原      告  甲○○○
原      告  己○○
原      告  丙○○
前四人共同
訴訟代理人  周佳弘律師
被      告  戊○○
被      告  丁○○
上列當事人間請求遷讓房屋等事件，經本院於民國98年10月28日
言詞辯論終結，判決如下：
    主  文
被告戊○○應將門牌號碼台北縣蘆洲市○○路六號一樓房屋騰空
返還予原告及全體共有人。
被告戊○○應給付原告各新臺幣貳萬零壹佰伍拾貳元，及自民國
九十七年十月八日起至清償日止，按年息百分之五計算之利息。
暨自民國九十七年九月三十日起至返還前開房屋之日止，按月給
付原告各新臺幣肆佰伍拾捌元。
被告丁○○應將門牌號碼台北縣蘆洲市○○街九六巷五二號一樓
如附圖所示斜線部分面積八點六八平方公尺之房間騰空返還予原
告及全體共有人。
被告丁○○應給付原告各新臺幣壹萬柒仟壹佰陸拾元，及自民國
九十七年十月九日起至清償日止，按年息百分之五計算之利息。
暨自民國九十七年九月三十日起至返還前開房屋之日止，按月給
付原告各新臺幣柒拾捌元。
原告其餘之訴駁回。
訴訟費用由被告戊○○負擔八分之一，丁○○負擔二十分之一；
餘由原告負擔。
本判決原告勝訴部分得假執行。但被告戊○○、丁○○分別以新
臺幣貳拾捌萬元、新臺幣伍萬元為原告預供擔保，得免為假執行
。
原告其餘假執行之聲請駁回。
    事實及理由
一、原告主張：
（一）緣坐落於台北縣蘆洲市○○路6 號、台北縣蘆洲市○○街
      96巷52號之房屋，原為林萬成所有，林萬成於民國94年1
      月30日死亡後，由原告乙○○、甲○○○、己○○、丙○○及訴外人林福龍等5 人繼承公同共有，並經上開5 人於
      臺灣高等法院96年度家上字第90號請求分割遺產上訴事件
      中達成和解，同意變價分割，原公同共有關係因而消滅。
      其中建物門牌號碼台北縣蘆洲市○○路6 號房屋，依建物
      登記簿謄本記載，雖為1 層木造房屋，惟已遭被繼承人林
      萬成拆除改建，現為鋼筋混凝土構造之4 層樓建物。
（二）查被告戊○○及被告丁○○為林福龍之子，自林萬成死後
      ，被告戊○○即無權占有門牌號碼台北縣蘆洲市○○路6
      號之房屋，被告丁○○則無權占有門牌號碼台北縣蘆洲市
      ○○街96巷52號之房屋，經原告乙○○發函催告被告2 人
      應返還上開房屋予原告乙○○及其他共有人全體，並給付
      自94年1 月30日起至返還上開房屋之日止，相當於租金之
      不當得利予原告及其他共有人全體，或洽談房地租賃事宜
      ，惟被告2 人均置之不理，至今拒不返還上開房屋。本件
      被告2 人並無占用系爭房屋之合法權源，原告爰依民法第
      767 條、第821 條規定，請求被告2 人將無權占用之系爭
      房屋返還予原告及其他共有人全體。
（三）又被告2 人無法律上原因占有系爭房屋致原告等受有相當
      於租金額之損害，原告等自得依民法第179 條不當得利請
      求權，請求被告2 人給付相當於租金之不當得利。茲就被
      告等分別應給付之不當得利金額，分述如下：
   1. 被告戊○○無權占有門牌號碼台北縣蘆洲市○○路6 號房
      屋部分：
      上開房屋坐落於台北縣蘆洲市商業鬧區，平時車水馬龍，
      全棟1 至4 樓，每層面積均約27.15 坪（89.77*0.3025=2
      7.15），總面積（含頂樓）為135.75坪，每月租金至少可
      租新台幣（下同）5 萬元以上。以每月租金5 萬元計算，
      自94年1 月30日起至97年9 月29日止，總計44個月，被告
      戊○○無權占有上開房屋致全體共有人受有相當於租金額
      之損害金額為220 萬元，每個共有人受損之金額為44萬元
      。準此，原告等4 人得分別請求被告戊○○給付44萬元，
      又每個共有人每月受損之金額各為1 萬元，原告可請求自
      97年9 月30日起至被告戊○○遷讓前開房屋之日止，按月
      給付原告各1 萬元。
   2. 被告丁○○則無權占有門牌號碼台北縣蘆洲市○○街96巷
      52號房屋部分：
      上開房屋坐落於台北縣蘆洲市住宅區，面積為22.6坪（74
      .79*0.3025=22.6 ），交通便利，生活機能充足，每月租
      金至少可租1 萬2,000 元以上。以每月租金1 萬2,000 元
      計算，自94年1 月30日起至97年9 月29日止，總計44個月
      ，被告丁○○無權占有上開房屋致全體共有人受有相當於
      租金額之損害金額52萬8,000 元，每個共有人受損之金額
      為10萬5,600 元。準此，原告每人得分別請求被告丁○○
      給付10萬5,600 元。各共有人每月受損之金額各為2,400
      元，原告可請求自97年9 月30日起至被告丁○○遷讓前開
      房屋之日止，按月給付原告各2,400 元。
（四）並為聲明：被告戊○○應將如附圖所示坐落門牌號碼台
      北縣蘆洲市○○路6 號房屋遷讓返還予原告及全體共有人
      。被告丁○○應將坐落門牌號碼台北縣蘆洲市○○街96
      巷52號房屋遷讓返還予原告及全體共有人。被告戊○○
      應分別給付原告各44萬元暨自起訴狀繕本送達之翌日起至
      清償日止按週年利率5%計算之利息。被告戊○○應自97
      年9 月30日起至第1 項所示房屋返還予原告及全體共有人
      之日止，按月給付原告各1 萬元。被告丁○○應分別給
      付原告各10萬5,600 元暨自起訴狀繕本送達之翌日起至清
      償日止按週年利率5%計算之利息。被告丁○○應自97年
      9 月30日起至第2 項所示房屋返還予原告及全體共有人之
      日止，按月給付原告各2,400 元。原告願供擔保請准宣
      告假執行。
二、被告則以：
（一）本件系爭不動產為原告與訴外人林福龍因繼承關係取得公
      同共有，依民法第828 條第2 項之規定，非經全體共有人
      同意，不得起訴追還。原告起訴未得共有人林福龍之同意
      ，其起訴自無理由。
（二）被告之阿公林萬成在80年間將坐落於台北縣蘆洲市○○路
      6 號之2 層木造房屋改建成未辦保存登記之4 層磚造房屋
      ，即令被告戊○○遷入該房屋1 樓並開店迄今，並告知被
      告將來上開房屋1 樓要給大孫即被告戊○○，93年林萬成
      住院期間分配財產，亦告知被告分得上開房屋1 樓，惟林
      萬成過世之後，其他繼承人逕全盤否認林萬成之分配。上
      開房屋為未經保存登記之不動產，本無法為不動產移轉之
      登記，自應以交付予被告戊○○使用時，視為已為移轉，
      而發生贈與之效力。倘若鈞院認林萬成之贈與不生效力，
      至少發生永久無償使用借貸之效力。被告戊○○目前使用
      上開房屋1 樓，其餘3 層均為空屋，且有獨立出入之樓梯
      與門戶，被告戊○○並未持有鑰匙，未曾管理與占用，是
      原告請求被告戊○○遷讓上開房屋返還，自無理由。再者
      ，依據土地法第97條第1 項、第148 條、土地法施行法第
      25條等規定計算原告所得請求之不當得利，每月租金亦僅
      2,292 元，每1 繼承人之應繼分為458 元，原告請求每人
      每月1 萬元，顯有未合。
（三）坐落於台北縣蘆洲市○○街96巷52號房屋，係因先祖母中
      風、祖父林萬成年老，亟須照顧，祖父徵求被告丁○○意
      願，被告丁○○乃於87、88年間遷入，照顧兩老之起居，
      祖父即表示被告丁○○得長久無償居住於系爭房屋中之其
      中1 間，被告丁○○所居住之房間約10平方公尺，且係得
      先祖之同意使用，應有使用借貸之關係存在，此借貸關係
      亦應為原告所繼承，是原告請求被告丁○○遷讓上開房屋
      ，即無理由。再者，以被告丁○○使用10平方公尺計算，
      每月租金約為449 元，原告主張每月租金1 萬2,000 元，
      亦無足取。
（四）並為聲明：原告之訴及假執行之聲請均駁回。如受不利判
      決，願供擔保請准免假執行。
三、本院之判斷：
    系爭2 房屋及所坐落土地原為林萬成所有，嗣林萬成於94年
    間過世，由原告4 人及林福龍等5 人繼承為公同共有，此為
    兩造所不爭執，並有原告提出之財政部台灣省北區國稅局財
    產歸屬資料清單、建物登記簿謄本、和解筆錄等在卷為憑，
    自堪信為真實。是本件應審究之爭點為：(一)被告戊○○有無
    使用上開房屋之權利？其所占有使用之範圍為何？(二)被告丁○○有無使用上開房屋之權利？其所占有使用之範圍為何？
    (三)如被告無權占用系爭房屋，原告得請求之不當得利數額若
    干？茲敘述如下：
（一）被告戊○○有無使用上開房屋之權利？其所占有使用之範
      圍為何？
    1.被告戊○○抗辯台北縣蘆洲市○○路6 號1 樓之房屋係林
      萬成生前所贈與，並表示過世後將分配給被告戊○○云云
      ，惟被告戊○○未能舉出任何證據加以證明，自難認其此
      部分抗辯可採。被告戊○○復抗辯林萬成亦有將系爭房屋
      永久借予其使用之意思，惟就此抗辯，被告戊○○亦未能
      提出任何證據加以證明，況且，縱認林萬成生前有將上開
      房屋1 樓借予被告戊○○使用，惟按「使用借貸，非如租
      賃之有民法第425 條之規定，縱令上訴人之前手將房屋及
      空地，概括允許被上訴人等使用，被上訴人等要不得以上
      訴人之前手，與其訂有使用借貸契約，主張對現在之房地
      所有人即上訴人有使用該房地之權利」，此有最高法院59
      年台上字第2490號判例要旨可資參照。因此，被告戊○○
      自不得以其與林萬成間就系爭房屋1 樓之使用借貸關係，
      對原告等主張有使用該房屋1 樓之權利。被告戊○○並無
      任何合法、正當權利得使用上開房屋。
    2.原告主張被告戊○○使用上開房屋之範圍為1 樓至4 樓全
      棟，惟為被告戊○○所否認，辯稱其所使用之範圍僅有1
      樓等語，經查，經本院至上開房屋勘驗之結果：「現場為
      4 層樓房屋，頂樓有加蓋雨棚，1 樓部分由大門進入，屋
      內設有可通往樓上之內梯，目前往內梯之通道已上鎖阻絕
      ，由1 樓屋內目前無法直接通往樓上，1 樓大門左側有1
      道小門，小們大開後可通往6 後2 樓、3 樓、4 樓」、「
      經前往2 樓以上勘查，目前均為空屋，無人使用」，此有
      本院98年9 月24日勘驗筆錄1 件在卷可稽（見本院卷第10
      6 頁以下），是上開房屋2 樓至4 樓係另有通道前往，且
      目前均為空屋狀態，被告戊○○辯稱其並未使用2 樓至4
      樓等語，自非無據。雖原告另提出其於95年12月18日及22
      日所拍之房屋相片（見本院卷第140 頁），以證明上開房
      屋2 樓曾租給他人做命相館使用，並主張被告戊○○全家
      住在3 樓，4 樓亦出租他人，由被告戊○○收取租金云云
      ，惟縱使上開照片足以證明上開房屋2 樓曾由他人做命相
      館使用，惟原告仍未提出證據證明該屋2 樓係由被告戊○○所出租並收取租金，另原告空言被告戊○○全家住在3
      樓，4 樓亦出租他人收取租金等節，均未提出任何證據加
      以證明，均不足以採信為真實。堪認被告戊○○辯稱其僅
      使用上開房屋1 樓足以採信。
（二）被告丁○○有無使用上開房屋之權利？其所占有使用之範
      圍為何？
    1.被告丁○○抗辯台北縣蘆洲市○○街96巷52號房屋係林萬
      成生前要求被告丁○○就近照顧，將該房屋其中1 房間交
      予被告丁○○永久無償使用云云，惟被告丁○○未能舉出
      任何證據加以證明，自難認其抗辯可採。況且，縱認林萬
      成生前有將上開房屋其中1 間房間借予被告丁○○使用，
      惟按「使用借貸，非如租賃之有民法第425 條之規定，縱
      令上訴人之前手將房屋及空地，概括允許被上訴人等使用
      ，被上訴人等要不得以上訴人之前手，與其訂有使用借貸
      契約，主張對現在之房地所有人即上訴人有使用該房地之
      權利」，此有最高法院上開判例要旨可資參照。因此，被
      告丁○○自不得以其與林萬成間就系爭房屋1 樓之使用借
      貸關係，對原告等主張有使用該房屋1 樓之權利。被告丁○○並無任何合法、正當權利得使用上開房屋內之房間。
    2.原告主張被告丁○○上開房屋之範圍並不僅止於其中1 間
      房間，另就廚房、客廳及另1 房間均由被告丁○○使用，
      此為被告丁○○所否認，辯稱其所使用之範圍僅有屋內右
      側之1 間房間，且其他共有人也有該房屋之鑰匙，可以自
      由進出該房屋等語，經查，經本院至上開房屋勘驗之結果
      ：「該屋為1 樓，進入屋內為客廳，客廳後方有2 間房間
      ，據被告稱左側房間為祖父林萬成生前使用，右側房間為
      被告丁○○使用中，屋內另有廚房、廁所等空間，惟目測
      該屋之使用狀況，除被告丁○○所稱使用之右側房間外，
      其餘部份均佈滿灰塵，並無使用之情形」，有本院上開勘
      驗筆錄在卷可稽，是被告丁○○辯稱其僅使用其中1 間房
      間1 節尚非無據。雖原告提出97年11月12日所拍攝屋內狀
      況之照片（見本院卷第141 頁），主張被告丁○○使用範
      圍並不僅其中1 間房間，於本院勘驗現場前已將屋內物品
      整理過云云，惟兩造於本院97年度訴字第2751號民事案件
      訴訟中，該案被告即本件原告己○○自承上開房屋客廳內
      所放置之腳踏車係其子所有，此有該案件之判決書1 件在
      卷可稽（見本院卷第124 頁至第127 頁），再參以原告所
      提出之上開照片，拍攝之內容為被告丁○○在客廳椅子上
      睡著之狀態，更可見被告丁○○辯稱其他共有人亦有該房
      屋之鑰匙得自由進出1 節，堪以採信為真實。因此縱然被
      告丁○○有在該房屋客廳或廚房、廁所出入使用之情形，
      惟該部分屬於公共空間，並未排除其他共有人之使用，除
      了被告丁○○個人所使用之房間外，尚不得認該屋其餘空
      間係處於被告丁○○管領力支配下之占有狀態，自不能認
      為該部分範圍亦為被告丁○○占有之範圍。
（三）如被告無權占用系爭房屋，原告得請求之不當得利數額若
      干？
    1.按無法律上原因而受利益，致他人受損害者，應返還其利
      益，民法第179 條前段定有明文。又無權占有他人之房屋
      ，可能獲得相當於租金之利益為社會通常之觀念。而相當
      於租金之不當得利之計算，依土地法第97條第1 項規定：
      城市地方房屋之租金，以不超過土地及其建築物申報總價
      額年息10% 為限。又所謂土地及建築物之總價額，土地價
      額依法定地價，建築物價額，依該管縣市地政機關估定之
      價額，土地法施行法第25條亦有明文；又土地法第97條第
      1 項規定之土地價額依法定地價，而土地法第148 條規定
      土地所有權人依土地法所申報之地價為法定地價，於平均
      地權條例施行區域，係指地政機關舉辦規定地價重新定地
      價時，土地所有權人在公告申報期間內自行申報之地價，
      如未於公告期間內申報地價者，以公告地價百分之八十為
      其申報地價，土地法施行法第25條、平均地權條例第16條
      前段亦分別定有明文。本件被告無權占有系爭房屋，則其
      獲有相當於租金之不當得利，應堪認定，原告據此請求被
      告給付相當於租金之不當得利，自屬有理。
    被告戊○○部分
      查台北縣蘆洲市○○路6 號房屋坐落之土地，係在台北縣
      蘆洲市○○段838 地號土地上，面積為1,173.48平方公尺
      ，96年1 月之申報地價為1 萬2,997 元，而原告及全體共
      有人所公同共有之應有部分為1/16，有土地登記謄本在卷
      可稽（見本院卷第121 頁），是系爭房屋坐落之土地價額
      為95萬3,232 元（1173.48 平方公尺×1 萬2,997 元×1/
      16＝95萬3,232 元，元以下四捨五入），被告戊○○僅占
      用1 樓部分，其所占用土地價值價值以1/4 計算，計為23
      萬8,308 元；另系爭房屋經核定之課稅現值為3 萬6,700
      元，此亦有台北縣政府稅捐稽徵處房屋稅籍證明書在卷足
      按（見本院卷第123 頁），以上合計系爭房屋及坐落土地
      其總價額27萬5,008 元（計算式：23萬8,308 元＋3 萬6,
      700 元＝27萬5,008 元）。本院審酌系爭房屋位於馬路邊
      ，交通運輸便利性、民生必需要件取得之便利性尚可，認
      不當得利應以上開房地價值之年息10 %計算堪稱適當，依
      此標準計算每月租金為2,292 元（計算式：27萬5,008 元
      ×10％÷12＝2,292 元，元以下四捨五入）。原告每人各
      得請求被告自97年9 月30日起至遷讓房屋止，按月各給付
      458 元（計算式：2,292 元÷5 ＝458 元，元以下四捨五
      入）。原告雖主張被告戊○○占用系爭房屋1 層至4 層，
      且整棟出租予他人每月租金可達5 萬元云云，然為被告所
      否認，且上開金額既超逾前揭法令所定租金上限（乃強制
      規定），則原告就超逾之部分即無請求權（最高法院43年
      台上字第392 號、59年台上字第793 號判例），不應准許
      。是原告每人每月可請求相當於租金之不當得利為458 元
      。又原告均得請求自94年1 月30日至97年9 月29日，共計
      44個月之不當得利，合計各為2 萬152 元。是原告請求被
      告戊○○應給付原告每人各2 萬152 元及自起訴狀繕本送
      達翌日（即97年10月8 日）起至清償日止，按年息5%計算
      之利息，暨自97年9 月30日起至返還房屋之日止，按月給
      付原告各458 元為適當，原告逾此部分之請求，應屬過巨
      ，不能准許。
    被告丁○○部分
      查台北縣蘆洲市○○街96巷52號1 樓房屋坐落之土地，係
      在台北縣蘆洲市○○段464 、465 地號土地上，面積各為
      18.61 平方公尺、95.36 平方公尺，96年1 月之申報地價
      均為1 萬800 元，而原告及全體共有人所公同共有之應有
      部分各為1/5 ，有土地登記謄本在卷可稽（見本院卷第12
      8 頁- 第131 頁），是系爭房屋坐落之土地總價額為24萬
      6,176 元（（18.61 平方公尺＋95.36 平方公尺）×1 萬
      800 元×1/5 ＝24萬6,176 元），元以下四捨五入）；另
      系爭房屋經核定之課稅現值為15萬6,400 元，此亦有台北
      縣政府稅捐稽徵處全期房屋稅繳納證明書在卷足按（見本
      院卷第132 頁），以上合計系爭房屋及坐落土地其總價額
      40萬2,576 元（計算式：24萬6,176 元＋15萬6,400 元＝
      40萬2,576 元）。本院審酌系爭房屋為鋼筋混凝土建築，
      位於巷弄內，交通運輸便利性、民生必需要件取得之便利
      性尚可，認不當得利應以上開房地價值之年息10 %計算堪
      稱適當，依此標準計算每月租金為3,354 元（計算式：40
      萬2,576 元×10％÷12＝3,354 元，元以下四捨五入）。
      而被告丁○○占用該房屋之面積為8.68平方公尺，是被告
      丁○○每月獲取相當於租金之不當得利則為390 元（計算
      式：3,354 元×8.68/ 74.74 ＝390 元，元以下四捨五入
      ）。原告每人各得請求被告自97年9 月30日起至遷讓房屋
      止，按月各給付78元（計算式：390 元÷5 ＝78元，元以
      下四捨五入）。原告雖主張被告丁○○占用系爭房屋全部
      ，且出租予他人每月租金可達1 萬2,000 元云云，然為被
      告所否認，且上開金額既超逾前揭法令所定租金上限（乃
      強制規定），則原告就超逾之部分即無請求權（最高法院
      43年台上字第392 號、59年台上字第793 號判例），不應
      准許。是原告每人每月可請求相當於租金之不當得利為78
      元。又原告均得請求自94年1 月30日至97年9 月29日，共
      計44個月之不當得利，合計各為1 萬7,160 元。是原告請
      求被告丁○○應給付原告每人各1 萬7,160 元及自起訴狀
      繕本送達翌日（即97年10月9 日）起至清償日止，按年息
      5%計算之利息，暨自97年9 月30日起至清償日止至返還房
      屋之日止，按月給付原告各78元為適當，原告逾此部分之
      請求，應屬過巨，不能准許。
四、綜上，原告本於民法第767 條規定，請求被告將系爭房屋返
    還原告及全體共有人；本於民法第179 條規定，請求被告戊○○給付原告各2 萬152 元及自97年10月8 日起至清償日止
    ，按年息5%計算之利息，暨自97年9 月30日起至返還房屋之
    日止，按月給付原告各458 元；以及請求被告丁○○給付原
    告各1 萬7,160 元及自97年10月9 日起至清償日止，按年息
    5%計算之利息，暨自97年9 月30日起至返還房屋之日止，按
    月給付原告各78元為有理由，應予准許；逾此部分之請求，
    則屬無據，應予駁回。
五、本件判決所命給付之金額及價額未逾50萬元，爰依民事訴訟
    法第389 條第1 項第5 款之規定，依職權宣告假執行。被告
    陳明願預供擔保聲請免為假執行，就原告勝訴部分，經核無
    不合，爰酌定相當之擔保金額就原告勝訴部分准許之；至於
    原告其餘假執行之聲請，因該部分訴之駁回而失所附麗，應
    併予駁回。
六、本案事證已臻明確，原告其餘主張陳述及所提之證據，經審
    究認無礙勝負之判斷，爰不一一論列，附此敘明。
七、結論：原告之訴為一部有理由、一部無理由，依民事訴訟法
    第79條、第389 條第1 項第5 款，判決如主文。
中    華    民    國    98    年    11    月    11    日
                  民事第二庭    法  官  連育群
以上正本係照原本作成
如對本判決上訴，須於判決送達後20日內向本院提出上訴狀
中    華    民    國    98    年    11    月    11    日
                            書記官  溫婷雅


司法院資訊處製作；財團法人民間司法改革基金會備份。
